【裁判字號】    91,訴,6526
【裁判日期】    951124
【裁判案由】    損害賠償
【裁判全文】
臺灣臺北地方法院民事判決              91年度訴字第6526號
原      告  甲○○
訴訟代理人  林鳳秋律師
複代理人    詹素芬律師
訴訟代理人  張家琦律師
被      告  乙○○
被      告  台北醫學大學附設醫院
法定代理人  吳志雄
前二人共同
訴訟代理人  黃景安律師
上列當事人間請求損害賠償事件，本院於95年11月09日言詞辯論
終結，判決如下：
    主  文
原告之訴及其假執行之聲請駁回。
訴訟費用由原告負擔。
    事實及理由
一、程序方面：
  (1)按民事訴訟法第255條第1項第三款之規定，原告得擴張應受
    判決事項之聲明，既不變更訴訟標的程序上應為准許。
    關於醫藥費用：
      本件原告起訴時原主張「美金部分：一萬四千二百０三點
      九一元、新台幣部份：二十三萬六千二百三十八元」，後
      擴張美金部分之聲明、減縮新台幣部份之聲明，主張「美
      金部分：四萬一千三百九十點一元、新台幣部份：十八萬
      六千五百十五元」。
    關於交通費等雜項費用：
      原為美金一百八十元，擴張聲明為「美金一千七百點三二
      元及新台幣四萬九千七百二十三元」。
    註：實際上僅有醫藥費、交通費等美金部分擴張。
        台幣部分原起訴金額為醫藥費236238元，實際上是醫藥
        費186515 元、機票交通費49723元，兩項金額並計於醫
        藥費內。隨後僅屬分項分列而已。
  (2)原告聲明擴張部分，僅及起訴狀之「聲明一」，不及「聲明
    二」。
    原起訴：「聲明一」，對兩位被告均主張債務不履行及侵
      權行為之損害賠償，請求美金14393.91元（即新台幣5006
      20元），另新台幣0000000元。「聲明二」，對台北醫學
      大學附設醫院，係消保法第七條【同額】之懲罰性賠償。
    擴張聲明時，僅就「聲明一」部分為之，擴張請求：美金
      43090.42元（即新台幣0000000元），另新台幣0000000元
      。對「聲明二」部分，仍維持起訴時之數額，請求美金
      14393.91元（即新台幣500620元），另新台幣0000000元
      。原告主張不足一倍之懲罰性賠償，亦非違法，為當事人
      處分主義之實現，本院無由置喙，亦此敘明。
  (3)原告起訴時載明被告之法定代理人為丙○，實際上原告起訴
    時被告之法定代理人已為吳志雄，僅屬法定代理人之誤載，
    本院逕予修正。
二、原告方面：
  (1)基礎事實：
    原告于民國（下同）九十年十月九日因發現有血尿之情形
      ，故至被告台北醫學大學附設醫院，由被告乙○○負責看
      診（原証一），被告乙○○看診後，先照一張ＫＵＢ（腹
      部Ｘ光片），該報告並無腎結石之現象（原証二），當日
      又照超音波，被告乙○○卻誤認為該報告右腎有輕微腎水
      腫（原証三），於是安排靜脈腎盂攝影（I.V.P.）以檢查
      有無阻塞性尿路結石之情形，然靜脈腎盂攝影之報告係無
      「任何阻塞性尿路結石」之跡象（原証四）。
    被告乙○○卻於隔日十月十一日當原告再去看診時，竟告
      知原告腎盂攝影之結果為「在右側輸尿管中有結石並且有
      尿路阻塞之現象」，並誇張稱原告病情之嚴重，須要馬上
      開刀，否則病情必然惡化。在被告之堅持下原告乃聽從被
      告之囑咐，遂於當日下午住進被告台北醫學大學附設醫院
      ，並於隔日接受手術（原証五）。
    詎料手術翌日血尿與各種症狀並未有任何改善之跡象，被
      告即要原告辦理出院（原証六）。之後連續多次至門診由
      被告乙○○繼續看診，然其所放之尿管支架，仍有血尿流
      出，直至十一月十四日原告看其他醫師門診時，才知當初
      所作腎盂攝影報並無「右側」泌尿系統有「阻塞性尿路結
      石」之現象，而係「左側」泌尿系統才有尿路結石（原証
      七）。
    且更因被告乙○○錯開右邊泌尿系統手術，造成右側輸尿
      管之狹窄，進而造成右腎嚴重水腫，須於九十年十月九日
      再接受手術矯治（原証八），致使原告腎功能只剩下一半
      。原告因被告乙○○先前所做錯誤無必要之尿路結石手術
      所造成右側輸尿管之狹窄、右腎嚴重水腫等嚴重後遺症，
      使原告之後必須連續在僑居地美國多次接受治療，痛苦迄
      今。
    被告乙○○為掩飾其錯誤，遂於當日開刀紀錄上偽填原告
      有右腰側之痛和術中有發現碎石之記載（原証九），亦涉
      有偽造文書之犯行。蓋由十月十二日原告住進台北醫學大
      學附設醫院之住院病歷記載，其上由住院醫師吳正誠清楚
      記載原告只有血尿而無任何側腰痛（原証十），另於十月
      十三日台北醫學大學附設醫院出院病歷上亦有吳正誠醫師
      所載並無任何側腰痛之記載（原証十一），且此二份病歷
      均有被告乙○○醫師之簽名蓋章，顯見原告於九十年十月
      十二日住院時，並無右腰痛之記載，則被告于開刀時發現
      錯誤為圖掩飾其錯誤之真相，捏造偽填原告病症中有「右
      側側腰痛」和「術中有發現碎石」之記載自明。
  (2)請求權基礎：
    民法第二百二十七條明定「因可歸責於債務人之事由，致
      為不完全給付者，債權人得依關於給付遲延或給付不能之
      規定行使其權利。因不完全給付而生前項以外之損害者，
      債權人並得請求賠償」，按原告在被告醫院接受醫療行為
      ，與被告台北醫學大學附設醫院間成立醫療契約之法律關
      係，因可歸責於被告之事由，造成原告受有嚴重之傷害，
      被告應負契約上之責任，因此，被告台北醫學大學附設醫
      院依民法第二百二十七條、二百二十七條之一等相關規定
      ，對於原告所受損害亦應負賠償之責。
    另依民法第一百八十四條第一項、第一百八十八條「因故
      意或過失，不法侵害他人之權利者，負損害賠償責任」、
      「受僱人因執行職務，不法侵害他人之權利者，由僱用人
      與行為人連帶負損害賠償責任。」規定，原告因被告乙○
      ○之過失行為，導致右側輸尿管之狹窄、右腎嚴重水腫等
      嚴重後遺症，使原告之後必須連續接受手術，至今仍痛苦
      不堪，被告乙○○應對原告所受損害負賠償之責。另被告
      乙○○係受僱予被告台北醫學大學附設醫院，被告台北醫
      學大學附設醫院依民法第一百八十八條規定，應負連帶賠
      償之責任。
    消費者保護法第七條明定，「從事設計、生產、製造商品
      或提供服務之企業經營者應確保其提供之商品或服務，無
      安全或衛生之危險。商品或服務具有危害消費者生命、身
      體、健康、財產之可能者，應於明顯處為警告標示及緊急
      處理之方法。企業經營者違反前二項規定，致生損害於消
      費者或第三人時，應負連帶賠償責任」，原告至被告醫院
      接受醫療服務，被告醫院本應提供安全無虞之服務，此為
      消費者保護法施行細則第五條「服務於其提供時，未具通
      常可合理期待之安全性，為本法第七條第一項所稱安全或
      衛生上之危險」所明定，本件被告台北醫學大學附設醫院
      提供之服務顯未具通常可合理期待之安全性，被告台北醫
      學大學附設醫院提供服務時既造成原告受有損害，依法對
      於原告所受損害應負無過失之賠償責任，除應賠償被告所
      受之損失外，依消費者保護法第五十一條規定「本法所提
      之訴訟，因企業經營者之故意所致之損害，消費者得請求
      損害額三倍以下之懲罰性賠償金；但因過失所致之損害，
      得請求損害額一倍以下之懲罰性賠償金。」爰請求被告賠
      償損害額一倍之懲罰性賠償金。
  (3)請求賠償之項目與金額：
    醫療費用：
      美金四萬一千三百九十點一元（換算新台幣為一百四十三
      萬九千五百四十七元）及新台幣十八萬六千五百十五元。
      I醫療費用美金部分（以起訴時美金兌換新台幣之匯率三
        十四點七八），先前醫療費用明細（附件一，卷二p-51
        ）美金一萬一千六百九十六點零二元（詳細單據，參卷
        p-53至p-72、p106至p109），擴張聲明之醫藥費用明細
        （附件二，卷二p110）美金二萬九千六百九十四點一元
        （詳細單據參卷p111至p123），合計以美金計算之醫療
        費用為四萬一千三百九十點一元。
      II醫療費用新台幣部份，原計算請求二十三萬六千二百三
        十八元，重新計算後更正為十八萬六千五百十五元（詳
        細單據參卷p-73至p105）。
    增加之費用（交通費等雜項費用）：
      美金一千七百點三二元（換算新台幣為五萬九千一百三十
      七元）及新台幣四萬九千七百二十三元。費用明細（即附
      件三，卷二p124）、相關單據（詳細單據參卷p125至p134
      ）。
    精神慰撫金：一百萬元。
      原告係太平洋電線電纜關係企業第三代，于美國受完整優
      良之教育，正值壯年，前程似錦，惟因被告重大之疏失，
      接受沒有必要之手術，並且造成原告側輸尿管之狹窄、右
      腎嚴重水腫等嚴重後遺症，使原告之後又必須連續接受手
      術，所承受之痛苦誠非筆墨能形容，爰請求新台幣一百萬
      元精神慰撫金。
    依消保法第七條之規定：原告亦得對被告台北醫學大學附
      設醫學院請求上開合計同額（即壹倍）之懲罰性賠償金。
  (4)聲明：
    被告乙○○及被告台北醫學大學附設醫院應連帶給付原告
      美金四萬三千零九十點四二元（換算台幣為一百四十九萬
      八千六百八十四元）及新台幣一百二十三萬六千二百三十
      八元，並及自訴狀繕本送達翌日起至清償日止，按年利率
      百分之五計算之利息。
    被告台北醫學大學附設醫院應給付原告美金一萬四千三百
      九十三點九一元（換算新台幣為伍拾萬陸佰貳拾元整）及
      新台幣壹佰貳拾參萬陸仟貳佰參拾捌元之懲罰性賠償金，
      並及自訴狀繕本送達翌日起至清償日止，按年利率百分之
      五計算之利息。
    原告願供擔保請准宣告假執行。訴訟費用由被告等連帶負
      擔。
  (5)對行政院衛生署醫事委員會鑑定書之意見。
    鑑定書稱「依上述檢查（靜脈腎盂攝影檢查、門診超音波
      ）結果，【懷疑】右側輸尿管結石引起腎盂積水合併肉眼
      血尿，【在病患同意下】，施作輸尿管檢查，若檢查出結
      石，實施輸尿管鏡碎石術（URSL）為屬合理的醫療常規」
      云云。
      被告乙○○稱於九十年十月十一日告知原告「懷疑在右側
      輸尿管結石引起腎淤積水合併肉眼血尿，先施作輸尿管檢
      查若檢查出結石再實施輸尿管碎石術」，並有記載於十月
      十一日的門診病歷中。但原告庭呈中華翻譯社所翻譯之當
      日病歷（參卷一p145）並無相關記載，可證被告乙○○並
      未告知原告，顯見鑑定書參考之基礎事實不實，而有未周
      延之處；如果之推論為合理的醫療常規，更見被告乙○○
      之行為有不合醫療常規之疏失。
    被告乙○○有錯誤診斷之過失：
      I因「X光片報告以該報告並無結石之現象」、「靜脈腎
        盂攝影報告，亦無阻塞性尿路結石之跡象」、「放射科
        醫師的報告，靜脈腎盂攝影檢查結果，並無顯示：右側
        輸尿管結石和右上輸尿管狹窄之存在」、「尿路結石患
        者會有的臨床症狀係急性嚴重的腰痛的發作，但原告並
        無腰痛之現象」、「施作URSL前無任何影像證明有結石
        之情形，亦無任何客觀之證據顯示術中有發現結石或輸
        尿管狹窄」、「URSL碎石術出院前病歷中亦無任何被震
        碎結石之碎石層片自尿道排出」，顯見被告乙○○於90
        年10月09日原告至被告處看診時，錯誤診斷原告有腎結
        石併尿路阻塞之過失。
      II正因被告之誤診，進而施作不必要之碎石術造成原告右
        側輸尿管狹窄，右腎嚴重水腫等嚴重後遺症。亦可由「
        （誤診後進行之）手術中及手術後無任何客觀跡象證明
        有發現碎結石之情形，來確認被告乙○○有誤診之事實
        。
三、被告方面：
  (1)被告二人均認為醫療行為並無過失，被告台北醫學大學附設
    醫院否認醫療契約有債務不履行之情事。
    聲明：請求駁回原告之訴及其假執行之聲請，訴訟費用由
      原告負擔，如為被告不利之判決願供擔保免假執行。
    對各項費用之意見：醫藥費台幣部分無意見，美金部分否
      認之（但對原告所提出美國病例影本形式上真正不爭執）
      ，對交通費部分否認之，精神慰撫金認為不適當。
  (2)認為原告指述不實：
    被告乙○○依據原告之主訴，即囑原告應作腎臟超音波檢
      查及靜脈注射泌尿系統造影術（即靜脈腎盂攝影術，下稱
      IVP）因此，腎臟超音波檢查於90年10月9日當日安排檢查
      ，經發現右腎有輕微水腫現象，而記明於病歷，至於IVP
      則由原告與X光科接洽安排於90年10月11日攝影，原告於
      90年10月11日作IVP後，即持IVP照片至乙○○之診療室，
      乙○○即依照片上所顯示之結果，依據專業判斷，發現右
      側腎盂明顯比左側腎盂大（詳IVP照片1），經打藥後30分
      鐘所作之IVP片顯示右側腎盂之顯影劑遲緩排除之現象（
      詳IVP照片2），因此，乙○○懷疑右側上段輸尿管結石，
      引起部分輸尿管阻塞，乙○○在肉眼觀看前後二次IVP照
      片後之上開判斷，遂給予原告兩種建議，即其一、持續觀
      察是否繼續有血尿現象，並大量喝水，定期追蹤；其二、
      直接以輸尿管鏡進入右側輸尿管以觀察是否有輸尿管結石
      之現象，如有結石，則同時予以處理，亦即輸尿管鏡碎石
      術（URSL）；由於原告積極欲找出血尿之根本原因，加上
      陪同看診之家屬（係女性，在北醫擔任志工）在旁鼓勵，
      原告遂選擇第二種建議。
      因此，乙○○於病歷依上開判斷及安排作URSL，於翌（12
      ）日進行門診型式（OPD）之右側URSL，於檢查過程發現
      右側輸尿管有一狹環存在，環後並有0.5x 0.5公分之結石
      ，經碎石處理後，便放入一雙Ｊ管於右側輸尿管內（參照
      原證九），此雙Ｊ管放入之目的，一方面將狹窄環撐開，
      另一方面方便碎石屑片沿管壁排除，原告指URSL後造成右
      側輸尿管之狹窄，進而造成右腎嚴重水腫，實係因果倒置
      ，不實之指控。
    原告於90年10月12日做URSL後，於麻醉藥退去後感到下腹
      不適，故予以安排住院做繼續觀察外，並予以腹部KUB-X
      光攝影，該X光報告於90年10月15日製作（即原證二），
      其報告謂兩側輸尿管內，並無異常不透光密度存在，但X
      光報告忽略右側輸尿管可見一明顯雙Ｊ管（詳KUB照片）
      ，足證報告之不確實性，依據醫療制度，由於專業領域之
      不同，放射科醫師所製作之報告，僅可供作其他科別專科
      醫師在處理上之「參考」而已，其實常與臨床發見相左；
      乙○○為顧及原告並無健保，一切診療費均需自費負擔，
      而向原告解釋其腹部感到不適，係因有雙Ｊ管所致，且該
      雙Ｊ管易摩擦膀胱或輸尿管壁，而引發血尿，但可藉由多
      喝水來減緩症狀，一般在臨床處理上，屬可接受之現象，
      經原告充分了解後，原告同意出院，經叮囑原告應回門診
      繼續追蹤，乙○○並無原告所指強迫其出院之事實。
    乙○○並無如原告所指為掩飾錯誤，而在URSL手術紀錄偽
      填原告右腰痛之事實，原告主訴有血尿情形，則其血尿有
      可能由結石引起，而結石引起血尿必有腰痛之情形，而原
      告在其後三次腎功能檢查，均在正常範圍內（被證2至4）
      ，原告所謂其腎功能減半，並無任何證據證明元告之主張
      屬實。
  (3)對鑑定書之意見：
    本件經鈞院函請行政院衛生署鑑定，依據行政院衛生署93
      年9月8日衛署醫字第0930215111號函所附該署醫事審議委
      員會第0000000號鑑定書內第九項鑑定意見認為：
      I臨床醫療不能只看射科醫師的報告，必須佐證病患的症
        狀，因病患罹患肉眼血尿求診，在靜脈腎盂攝影檢查中
        ，第5分鐘X光片顯示右側腎盂明顯大於左腎盂，此與90
        年10月09日門診超音波影像顯示之輕微右腎積水現象是
        吻合的，因此，依上述檢查結果，「懷疑」右側輸尿管
        結石引起腎盂積水合併肉眼血尿，在病患同意下，施作
        輸尿管檢查，若檢查出結石，實施輸尿管鏡碎石術（UR
        SL）為屬合理的醫療常規。
      II國內各大醫院，實施URSL碎石術時，多無拍照存證，只
        能由手術紀錄中查知，此種做法是合乎醫療常規的，根
        據手術紀錄，此次手術之結石為0.5＊0.5公分，碎石之
        後，多隨灌流液排出，極難收集給病患或家屬看。
      III依照90年10月12日乙○○醫師手術紀錄，結石大小為0.
        5＊0.5公分，此等大小之結石，碎石手術後，病患無法
        察覺碎石由尿道排出，因而病歷上通常無碎石排出之記
        載。
      Ⅳ病患罹患肉眼血尿求診，在與病患充分溝通，並徵得同
        意之下，施作輸尿管鏡檢查，若查出結石，實施輸尿管
        鏡碎石術（URSL），並放置雙Ｊ管，應屬合理的醫療常
        規，此等醫療行為，並無不正常之處。
      Ⅴ90年11月15日病患住院時發現之右側輸尿管狹窄和右腎
        明顯之腎盂積水較10月11日（手術前）之靜脈腎盂攝影
        檢查，呈現出明顯之腎盂積水，其原因可能術後輸尿管
        局部腫脹手術合併症，以及疾病的進展所導致，因為追
        蹤資料只止於12月04日，由病歷之資料無法證實或推測
        其真正原因。
    由以上鑑定意見足證乙○○對原告之診療上，並無任何疏
      失可言，亦即乙○○之專業邏輯與醫療鑑定之專業判斷完
      全相同，足證乙○○之處理方式並無錯誤。
      I原告指被告乙○○於90年10月09日原告至被告處看診時
        ，錯誤診斷原告有腎結石併尿路阻塞之過失云云，被告
        認為其所引用之證據未依事實論斷，且有斷章取義之情
        事，自無可信。
      II被告並無誤診，所進行形之碎石術是有必要，業經鑑定
        書認定無誤，又原告於碎石術前之腎盂攝影之X光片就
        有一狹窄環狀存在（詳IVP照片1），於90年10月12日施
        作碎石術之後，為避免輸尿管狹窄發生，於輸尿管中原
        先的狹窄環把雙Ｊ管成功放於右側輸尿管內，並非如原
        告所指於術後造成輸尿管狹窄才置入雙Ｊ管，據鑑定意
        見所載，原告右腎水腫，其原因可能是手術後輸尿管局
        部腫脹手術合併症，以及疾病之進展所導致，因為追蹤
        資料只止於90年12月04日，由病歷之資料無法證實或推
        測其真正原因，自無法證實是被告之疏忽所致。
  (4)法律上意見：
    關於過失之有無應由請求侵權行為損害賠償之一方負舉證
      責任，亦即應由本件原告就被告乙○○在施行該項鏡檢暨
      碎石手術確有過失，而非由被告舉證證明被告確無過失，
      此由民事訴訟法第277條之規定甚明，原告主張應由被告
      證明「確無過失」，實屬無據，何況本件有關醫療上是否
      有疏失之情形，業經行政院衛生署醫事審議委員會鑑定被
      告乙○○並無疏失之情形，原告請求侵權行為之損害賠償
      ，應屬無據。
    原告復主張依據債務不履行之法律關係，被告應連帶負債
      務不履行之損害賠償責任（包括瑕疵及加害給付），經查
      本件被告乙○○於施行醫療過程暨行政院衛生署醫事審議
      委員會鑑定並無過失，應認乙○○就其債務不履行並無可
      歸責之事由存在，則原告請求被告負債務不履行之損害賠
      償責任，亦無可採。
    消費者保護法第1條第1項規定「為保護消費者權益，促進
      國民消費生活安全，提昇國民消費生活品質，特制定本法
      」，就該法之立法目的所為之明文規定，是為法律條文解
      釋時，即應以此明定之立法目的為其解釋之範圍。在消保
      法中之商品無過失責任制度，由於消費者無論如何提高注
      意度，也無法有效防止損害之發生，是藉由無過失制度之
      適用，迫使製造商擔負較重之責任，換言之，製造商在出
      售危險商品時，會將其所可能賠償之成本計入售價之中，
      亦即使商品危險的訊息導入產品價格之內帶有分擔危險之
      觀念在內。
      但就醫療行為，其醫療過程充滿危險性，治療結果充滿不
      確定性，醫師係以專業知識，對病患之病情及身體狀況等
      綜合考量，選擇最適宜之醫療方式進行醫療，若將無過失
      制度適用於醫療行為，醫師為降低危險行為量，將可能以
      副作用之多寡與輕重，作為其選擇醫療方式之唯一或最重
      要之因素，但為治療病患起見，醫師有時仍得選擇危險性
      較高之手術，今設若對醫療行為課以無過失責任，醫師為
      降低危險行為量，將傾向選擇不具危險性之藥物控制，而
      捨棄對某些病患較適宜之手術。醫師基於自保之正常心理
      採取「防禦性醫療措施」，一般醫師為免於訴訟之煩，寧
      可採取消極的、安全的醫療措施，以爭取「百分之百」之
      安全，更盡其所能，採取防禦性醫療，以避免一時疏忽，
      因未使用全部可能之醫療方法，藉以免除無過失責任，醫
      療手段之採取，不再係為救治病人之生命及健康，而在於
      保護醫療人員之安全，過渡採取醫療措施，將剝奪其他真
      正需要醫療服務病人之治療機會，延誤救治之時機，增加
      無謂醫療資源之浪費，誠非病患與社會之福。
      醫療行為適用消保法無過失責任制度，反而不能達成消保
      法第1條第1項之立法目的，是應以目的性限縮解釋之方式
      ，將醫療行為排除於消保法適用之範圍之列，因此，原告
      主張依據消保法第7條之規定苛求被告負損害賠償之責，
      應不予准許，
四、得心證之理由：
  (1)本件原告因血尿，至被告台北醫學大學附設醫院由被告乙○
    ○負責看診為雙方所不爭執之事實。
    雙方爭執之重心在於：原告主張：相關檢查報告並無腎結石
    之現象，但被告乙○○卻誤診為「在右側輸尿管中有結石並
    且有尿路阻塞之現象」，並建議開刀，使原告受不必要手術
    之累，進而嚴重影響身體健康，而受有損害；被告抗辯：是
    合理之醫療行為，並無過失。
  (2)本院檢送病歷（及相關Ｘ光片24張）委請行政院衛生署鑑定
    ，依據行政院衛生署93年9月8日衛署醫字第0930215111號函
    所附該署醫事審議委員會第0000000號鑑定書內第九項鑑定
    意見認為：
    臨床醫療不能只看射科醫師的報告，必須佐證病患的症狀
      ，因病患罹患肉眼血尿求診，在靜脈腎盂攝影檢查中，第
      5分鐘X光片顯示右側腎盂明顯大於左腎盂，此與90年10月
      09日門診超音波影像顯示之輕微右腎積水現象是吻合的，
      因此，依上述檢查結果，「懷疑」右側輸尿管結石引起腎
      盂積水合併肉眼血尿，在病患同意下，施作輸尿管檢查，
      若檢查出結石，實施輸尿管鏡碎石術（URSL）為屬合理的
      醫療常規。
    病患罹患肉眼血尿求診，在與病患充分溝通，並徵得同意
      之下，施作輸尿管鏡檢查，若查出結石，實施輸尿管鏡碎
      石術（URSL），並放置雙Ｊ管，應屬合理的醫療常規，此
      等醫療行為，並無不正常之處。
  (3)被告乙○○亦委請訴訟代理人陳報法院（卷一p144）稱：於
    九十年十月十一日告知原告「懷疑在右側輸尿管結石引起腎
    淤積水合併肉眼血尿，先施作輸尿管檢查若檢查出結石再實
    施輸尿管碎石術」，並記載於十月十一日的門診病歷中。但
    原告否認之，且提出中華翻譯社所翻譯之當日病歷（參卷一
    p145），以證實被告乙○○並未告知原告上開事實。
    參照病歷原本及譯文，本院先行確認，被告乙○○並未將
      「告知原告（病患）：懷疑在右側輸尿管結石引起腎淤積
      水合併肉眼血尿，先施作輸尿管檢查若檢查出結石再實施
      輸尿管碎石術」之事項，記載於十月十一日的門診病歷中
      。
    但未記載於病歷中，與有無告知原告上開事實，不一定並
      存；然而原告否認有經此項之告知，本院進一步認定，此
      項醫療專業判斷相關於外科手術之進行與否，醫師當有告
      知之義務，只是醫師之告知是否詳實，告知內容是否為「
      懷疑在右側輸尿管結石引起腎淤積水合併肉眼血尿，先施
      作輸尿管檢查若檢查出結石再實施輸尿管碎石術」，在病
      患否認被告知之下，當然要以病歷之記載為依據，而病歷
      之記載內容為「右側上輸尿管結石合併部分輸尿管阻塞，
      安排輸尿管鏡碎石術」，足以顯示被告乙○○並未「告知
      原告（病患）：懷疑在右側輸尿管結石引起腎淤積水合併
      肉眼血尿，先施作輸尿管檢查若檢查出結石再實施輸尿管
      碎石術」。
    參見十月十一日的門診病歷之記載，及輸尿管碎石術之手
      術同意書，堪見被告乙○○所告知者應為「「右側上輸尿
      管結石合併部分輸尿管阻塞」，而非告知「懷疑在右側輸
      尿管結石」。
  (4)但是仍就要判斷「輸尿管碎石術」之施作有無必要。
    雖然放射科醫師的報告並未證實有結石現象。但上開鑑定
      書中已載明「臨床醫療不能只看放射科醫師的報告，必須
      佐證病患的症狀，因病患罹患肉眼血尿求診，在靜脈腎盂
      攝影檢查中，第5分鐘X光片顯示右側腎盂明顯大於左腎盂
      ，此與90年10月09日門診超音波影像顯示之輕微右腎積水
      現象是吻合的，因此，依上述檢查結果，懷疑右側輸尿管
      結石引起腎盂積水合併肉眼血尿」，應是合理之醫療判斷
      。足見，原告憑放射科醫師的報告，作為有無結石之依據
      ，似嫌武斷。
    當有這樣的懷疑判斷時，病歷記載「靜脈注射腎盂攝影：
      右側上輸尿管結石合併部分輸尿管阻塞，安排輸尿管鏡碎
      石術」是否合理？本件病患因血尿求診，在「靜脈腎盂攝
      影檢查中，第5分鐘X光片顯示右側腎盂明顯大於左腎盂」
      、「門診超音波影像顯示之輕微右腎積水現象」，認定「
      右側上輸尿管結石合併部分輸尿管阻塞」當屬合理之醫療
      判斷。
      這樣的醫療判斷，所著手之醫療行為「輸尿管鏡碎石術」
      是否恰當？癥結在於，對結石之醫療專業判斷有無疏失，
      而不是判斷有結石現象後進行輸尿管鏡碎石術有無疏失。
      相關之檢查及臨床之判斷已經足以「強烈懷疑」結石之存
      在，並經考量相關症狀及迫切，本院認為醫療專業並非一
      定要做到百分百之確信，臨床之判斷是相關之檢驗配合經
      驗之累積而綜合研判，重心應該醫師因應結石現象及病患
      之症狀，有無迫切施作「輸尿管鏡碎石術」之必要，並及
      時向病患說明。而施作「輸尿管鏡碎石術」之必要，是在
      有無結石之合理懷疑，而不是有無結石之確信。
    本院認為有結石之合理懷疑，業經行政院衛生署醫事審議
      委員會鑑定書內鑑定意見敘明，則「輸尿管碎石術」之施
      作應屬必要之醫療行為。
  (5)至於，原告提出華盛頓外科學手冊第690頁記載「尿路結石
    患者會有的臨床症狀係急性嚴重的腰痛的發作」指原告並無
    腰痛，被告有誤診之情形。但呈現症狀為腰痛者是症狀之一
    ，而血尿也是之一，病歷亦未記載原告有側腰痛之現象，但
    原告卻是因為血尿而就診；經查該病歷記載「血尿，而無側
    腰痛」應屬正確，而尿路結石患者並非百分之百都會側腰痛
    ，誠如尿路結石之病患也非百分之百都會血尿一般，這只是
    判斷之一環，而非必然之因素，原告主張「因無腰痛的發作
    而無結石」自非可憑採。
    另外，原告稱手術中及手術後無任何客觀跡象證明有發現碎
    結石之情形者，上開鑑定意見敘明：「國內各大醫院，實施
    URSL碎石術時，多無拍照存證，只能由手術紀錄中查知，此
    種做法是合乎醫療常規的，根據手術紀錄，此次手術之結石
    為0.5＊0.5公分，碎石之後，多隨灌流液排出，極難收集給
    病患或家屬看，因而病歷上通常無碎石排出之記載」，應屬
    合理事項，原告主張「未發現碎結石，則無結石疾病」當無
    可憑。
  (6)既然經行政院衛生署醫事審議委員會鑑定，有結石之合理懷
    疑，且「輸尿管碎石術（及放置雙Ｊ管）」之施作應屬必要
    之醫療行為。則無原告所稱「被告之誤診，進而施作不必要
    之碎石術造成原告右側輸尿管狹窄，右腎嚴重水腫等嚴重後
    遺症」之情事，自無因果關係。
    況上開鑑定意見亦稱「90年11月15日病患住院時發現之右側
    輸尿管狹窄和右腎明顯之腎盂積水較10月11日（手術前）之
    靜脈腎盂攝影檢查，呈現出明顯之腎盂積水，其原因可能術
    後輸尿管局部腫脹手術合併症，以及疾病的進展所導致，因
    為追蹤資料只止於12月04日，由病歷之資料無法證實或推測
    其真正原因」，但至少可以確認該部分之發生，並非被告乙
    ○○之醫療疏失所致，原告接受本件醫療處理之結果未盡如
    人意，而被告乙○○擔任主治醫師，應得更加詳盡說明讓病
    患有更了解之可能性，但不能因此就認定醫師就合理懷疑而
    為診治，當診治未盡如意時，就認定醫師有疏忽。
五、本件原告雖發生不如人意的醫療結果，但對醫療有疏失部分
    無法以舉證責任之方式，形成對原告主張事實有利之心證，
    本院自無由對原告為有利之認定。原告主張之事實則無可憑
    採，其請求（及假執行之聲請）當無理由，而應予駁回。兩
    造其餘主張及攻擊防禦方法，與本件爭點無直接關係，不另
    一一審酌，就此敘明。
六、訴訟費用之分擔，依民事訴訟法第78條。
中    華    民    國    95    年    11    月    24    日
                  民事第五庭    法  官  陳心弘
以上正本係照原本作成
如對本判決上訴，須於判決送達後20日內向本院提出上訴狀
中    華    民    國    95    年    11    月    24    日
                                書記官  許博為


司法院資訊處製作；財團法人民間司法改革基金會備份。
